臺北高等行政法院判決
　　　　　　　　　　　　　　　92年度訴字第05205號
　　　　　　　　　　　　　　　.
原　　　告　甲○○
訴訟代理人　謝宗穎律師
複　代理人　王文成律師
被　　　告　經濟部智慧財產局
代　表　人　蔡練生（局長）
訴訟代理人　乙○○
上當事人間因新型專利申請事件，原告不服經濟部中華民國92年
9月25日經訴字第09206220620號訴願決定，提起行政訴訟，本院
判決如下：
　　主  文
原告之訴駁回。
訴訟費用由原告負擔。
　　事  實
一、事實概要：原告於民國（下同）89年5月29日以「燈具結構
    改良」向被告申請新型專利，經被告編為第00000000號予以
    審查，不予專利。原告不服，申請再審查，案經被告於92年
    6月13日以（92）智專3（1）05026字第09220585990號專利
    再審查核駁審定書為應不予專利之處分。原告不服，提起訴
    願，遭決定駁回，遂提起行政訴訟。
二、兩造聲明：
    (一)原告之聲明：
      1.訴願決定及原處分均撤銷。
      2.訴訟費用由被告負擔。
    (二)被告之聲明：
      如主文所示。
三、兩造之爭點：
    系爭案是否有違申請專利法第98條第2項之規定，不符新型
    專利之要件？
　　(一)原告主張：
      1.查被告與原訴願決定機關之審查或決定理由略為：第
        00000000號「燈具結構改良」新型專利申請案之元件及
        元件間之連結關係為公告號00000000號「防脫落之崁燈
        卡合結構」新型專利（下稱引證一）及公告號第
        00000000號崁燈結構改進」新型專利案（下稱引證二）
        所揭露，且本案穿孔之入口端設有內螺孔可供螺絲螺入
        ，亦係公知之技術；又引證一、二藉彈簧配合定位鋼珠
        卡掣投射燈胴，可快速拆換透光體及燈泡，結構簡單、
        定位鋼珠後端具有彈簧，使定位鋼珠能產生有效之頂持
        力量，及引證二彈性體可經由設計技術提供適當之彈力
        ，使引證二之鋼珠可藉由彈簧之彈力提供頂持力量，等
        同於本案以螺絲控制彈性體壓迫定位珠產生頂持力量；
        故本案係運用引證一、二既有之技術或知識，而為熟習
        該項技術者所能輕易完成且未能增進功效，難謂符合新
        型專利要件云云，乃為本案應不予專利之處分。惟上述
        理由並未合乎法令之要求，有違法之處，茲先簡述系爭
        專利內容，再逐項將其（請一併參閱系爭案之圖式第一
        、四圖）與引證案比對以敘明理由如后。
      2.系爭案之技術內容：
        一種燈具結構改良，其係包括：
        一上蓋50，該上蓋50側壁之適當位置處開設一個以上之
        穿孔51，該穿孔51內置放定位珠52及彈性體53，該穿孔
        51之入口端設有內螺孔511，可供螺絲54螺入；一發光
        體60；以及一本體70，為一套設於上蓋50內之環體，該
        本體70之外側環設一定位槽71；上述乃利用上蓋50之定
        位珠52將本體70之定位槽71扣住，使發光體60能被穩固
        夾持於上蓋50與本體70之間。
      3.按專利制度之目的在於鼓勵人民公開其技術，以促進國
        家科技之進展，從而，專利審查不應採過高標準：
        (1)按專利法第一條明文：「為鼓勵、保護、利用發明與
          創作，以促進產業發展，特制定本法。」是專利制度
          係藉由授予創作者專利權，對於其發明創作鼓勵，以
          達成「促進產業發展」之目的。蓋創作者欲獨享其創
          作成果之最佳方式乃係將其創作秘而不宣，然此舉將
          使他人無從得知該創作，以進為再創作，而嚴重窒礙
          國家整體科技工藝之進展，從而，為鼓勵創作者公開
          其技術，乃授予一定期間之專利權。對專利權申請之
          審查，應在能達成前揭專利法之立法目的下為之。在
          判斷專利之要件「進步性」時，吾人應確實地掌握發
          明所屬技術領域在提出申請當時之技術水準（系爭案
          於民國89年5月29日申請），然後將申請案中的發明
          與技術水準中公然知悉或實施或記載於刊物中之發明
          如引證發明相比較，並就該行業者基於引證發明是否
          容易思及或完成申請案中的發明，以該行業者之立場
          ，並用該行業中通常之創作能力與思考方式做邏輯判
          斷。職是，專利審查人員應依被告制頒之「專利審查
          基準」第2-2-21頁（五）之旨趣，審查人員應避免"
          後見之明"（於瞭解申請案之技術內容後對新型之進
          步性做成偏低之評斷）主觀因素。又前述之「專利審
          查基準」第1-2-21頁認「發明」如係「在技術發展空
          間有限之領域中（in the field of the crowded
          art），如在技術上有微小的改進，得視為具有『顯
          然的進步』。」；第2-2-19頁認「新型」如係「在技
          術發展空間有限之領域中，如在技術上有微小的改進
          ，產生好用或實用的效果，得視為具有『顯然的進步
          』」申言之，在一技術發展空間有限之領域中，凡在
          技術有微小的改進，即應授予專利。
        (2)次按新型專利所要求之發明高度顯小於發明專利：
          按「本法所稱專利分為下列三種：一、發明專利。二
          、新型專利。三、新式樣專利。」專利法第二條載有
          明文。復按「稱發明者，謂利用自然法則之技術思想
          之高度創作」、「稱新型者，謂對物品之形狀、構造
          或裝置之創作或改良。」專利法（系爭案申請時）第
          19條及第97條分別載有明文。從而，依前揭專利法明
          文，「發明」係「高度創作」，而「新型」僅係「創
          作」。換言之，「發明」與「新型」之區別，發明程
          度較高者係「發明」，發明程度較低者係「新型」，
          此原理可參照改制前行政法院73年判字第1013號判決
          關於新型「雖採用習知技術、材料，惟材料、構造或
          裝置已屬首先創作並合於實用者即得謂新型」之意旨
          即知。臺北高等行政法院90年度訴字第1989號判決亦
          認：「按在新型專利中，相對於發明專利而言，其要
          求之創作高度顯然不如發明專利一般。」此並有臺北
          高等行政法院90年度訴字第196號及89年度訴字第
          4006號等判決可一併參照。
        (3)系爭案與引證案，無論在目的、形狀、構造、功效等
          整體觀察比較，皆不相同，自顯具進步性，況系爭案
          為一新型專利，而新型專利之發明高度要求顯小於發
          明專利，因而益顯系爭案具有進步性：按「稱新型者
          ，謂對物品之形狀、構造或裝置之創作或改良。」專
          利法第97條載有明文。又依同法第98條第2項規定：
          「新型係運用申請前既有之技術或知識，而為熟悉該
          項技術者所能輕易完成且未能增進功效時」，即該新
          型欠缺進步性時，仍不得取得新型專利。此進步性之
          判斷，依改制前行政法院89年判字第132號判決：「
          新型專利申請專利範圍涵蓋實施其創作所需之各個組
          件，應視為整體無法逐一分割單獨成立，亦即比較兩
          新型案是否同一，應就其目的、形狀、構造、功效等
          整體觀察比較」，新型專利與先前技藝之比較，自應
          就目的、形狀、構造、功效等整體觀察比較之，此並
          有改制前行政法院88年判字第3424號判決及88年判字
          第2040號判決可資參照。以上為我國專利法、新型專
          利法理與審查規範意旨，此併予敘明。
      4.比較系爭案與引案證之技術要件，其目的、形狀、構造
        、功效等俱不相同，從而系爭案顯具進步性，被告所謂
        引證一、引證二已揭露系爭案的元件及其連結關係，實
        不足採。
        (1)系爭案本體安裝於上蓋之方式與引證案一透光體安裝
          於燈罩體之方式，兩者結構及技術內容明顯不同，被
          告所云「系爭案的元件及其連接關係已揭示於引證一
          透光體安裝於燈罩體之方式，」當有違誤。因引證一
          透光體安裝於燈罩體之方式，如同其說明書中創作說
          明段的第1、2頁所描述的，主要是於習見旋轉組合式
          的嵌燈，藉著於透光體3的套合軸31的卡緣4一側設置
          防落緣42，再以旋轉的方式卡合於燈罩體1內（旋轉
          方式安裝），其目的在於可令於鬆動後，仍不致掉落
          以保障安全，而其燈泡2乃是螺合於燈座21上。反觀
          系爭案乃是利用上蓋50之定位珠52將本體70之定位槽
          71扣住，使發光體60能被穩固夾持於上蓋50與本體70
          之間，藉此，使得本體70可快速並以任意位置卡設於
          上蓋50內（直上直下方式安裝），二者技術內容根本
          不同。又系爭案有彈性體53配一可調整的螺絲54以調
          整對定位珠52的施力大小，而引證一不但全無上述彈
          性體53螺絲54以調整對定位珠52的元件且連結方式乃
          是以旋轉的方式固定，兩元件、連結方式明顯不同。
          職是，被告所云「系爭案的元件及其連接關係已揭示
          於引證一透光體安裝於燈罩體之方式」，實有重大違
          誤。
        (2)引證二旨在提供一種融合崁燈，又兼具投射燈可調整
          照明位置角度，其投射燈胴2可隱藏入崁壁內，也可
          於適當範圍內伸縮拉出，調整其俯仰照明角度。引證
          二記載一固定座1固設於天花板上，一投射燈胴2可轉
          動地設於固定座1上，以及一可拆式夾具3裝入於投射
          燈胴2內。該可拆式夾具3具有夾片34可夾住燈頭Ｂ，
          請參閱引證二的第4Ｃ圖，其燈頭座Ｂ (亦即發光體)
          乃是藉著可拆卸式夾具3之夾片34以嵌夾的方式夾持
          固定該燈頭座Ｂ。而系爭案的發光體60乃是被固定於
          上蓋50與本體70之間，並不需要額外的夾片34，其元
          件及連接方式明顯不同，被告所云系爭案之元及元件
          間之連接關係已為引證二已揭露，實非事實。
          引證二第3圖同其說明書中創作說明段第3頁所描述
            的，記載該投射燈胴2可轉動地設於固定座1上，以
            鋼珠嵌入而產生擋掣作用，為著調整其俯仰照明角
            度該固定座1具有二支架13、14，支架13具有一螺
            孔13Ａ為固定一電源接線座131之用，支架14的中
            央部位設有一盲孔14Ａ，由盲孔14Ａ的軸心方向裝
            入一彈簧142及一鋼珠141。而投射燈胴2其胴體弧
            軸外側設有一排複數個凹孔23以嵌入鋼珠141，當
            投射燈胴2欲調整照明仰角度，鋼珠141嵌入凹孔23
            即可產生擋掣作用。
          然而，引證二的投射燈胴、弧軸外側凹孔與「單邊
            」鋼珠141嵌入凹孔的功用是為著「調整其俯仰照
            明角度」，並非如同系爭案用上蓋50之「雙邊」定
            位珠以「卡合安置」本體70以夾持發光體60之用。
            並且引證二除了需要設置複數個凹孔23以定位之外
            ，還需要另外設支架14，而支架14設置一個盲孔
            14Ａ，盲孔14Ａ的意思為未貫穿的孔，並非如同系
            爭案中所設的穿孔51。且系爭案於該穿孔51之入口
            端設有內螺孔511，可供螺絲54螺入，藉此可調整
            彈性體53被壓縮的程度，進以可控制定位珠52之頂
            持力量，該定位珠52的部份凸出於上蓋50的側壁內
            緣而非如引證二設置複數個凹孔。
          由上可知系爭案其元件及元件間連結關係與引證二
            大相逕庭，被告所謂引證二已揭露系爭案的元件及
            其連結關係，實令人難以信服。
      5.引證一、引證二其裝置結構與系爭案相較，實較為複雜
        ，且系爭案具有引證一、引證二均沒有的特徵及優點，
        系爭案自具有增進的功效，故系爭案具有進步性。
        (1)被告主張「引證二彈性體可經由設計技術提供適當之
          彈力，使引證二之鋼珠可藉由彈簧之彈力提供頂持力
          量，等同於本案（系爭案）以螺絲控制彈性體壓迫定
          位珠產生頂持力量。」、「其（系爭案）穿孔之入口
          端設有內螺孔可供螺絲螺入，亦係公知之技術。此外
          ，引證一及二無需如本案於穿孔之入口端設有內螺孔
          以供螺絲螺入，其結構較為簡單卻可達與本案等效頂
          持作用」云云，來說明系爭案係運用引證一、二既有
          之技術或知識，而為熟習該項技術者所能輕易完成且
          未能增進功效，即欠缺「進步性」，先予敘明。
        (2)惟引證一雖無需如系爭案於穿孔之入口端設有內螺孔
          以供螺絲螺入，然其需係於「套合軸31之卡緣4端一
          側設置呈軸向並具若干圓弧狀厚度之檔緣41，於卡緣
          另側則突設置一頂端具稍大於凸塊12之防落緣42，構
          成一可防止透光體鬆脫之崁燈結構」（參引證一說明
          書五、創作說明第2頁第第3行至第6行），其裝置結
          構與系爭案相較，實較為複雜。
        (3)「引證二彈性體可經由設計技術提供適當之彈力，使
          引證二之鋼珠可藉由彈簧之彈力提供頂持力量，等同
          於本案（系爭案）以螺絲控制彈性體壓迫定位珠產生
          頂持力量‧‧‧。引證二無需如系爭案於穿孔之入口
          端設有內螺孔以供螺絲螺入，其結構較為簡單卻可達
          與本案等效頂持作用」此為被告用來說明系爭案未具
          「進步性」之另一理由，惟查，引證二雖無需如系爭
          案於穿孔之入口端設有內螺孔以供螺絲螺入，但卻需
          另外設置支架14，支架14設置一個盲孔14Ａ，才可達
          與本案等效頂持作用，其裝置結構與系爭案相較，實
          較為複雜。
        (4)且一般人士皆知道彈簧經久使用，其彈性均會疲乏而
          減少彈力，引證二中之投射燈胴可能因本身重量而下
          滑；但是，系爭案即使於彈簧彈力減弱後，可以藉旋
          緊螺絲以壓緊彈簧而增加對定位珠的推力，並且可令
          組裝人員隨時調整定位珠的推力，此為引證一、二所
          均沒有的特徵及優點，系爭案自具有增進的功效。
      6.按如認新型不具進步性，必須該「新型」同時符合三項
        構成要素，即「運用申請前既有之技術或知識」，「熟
        悉該項技術者所能輕易完成」，以及「未能增進功效」
        ：按專利法第98條第2項規定：「新型係運用申請
        前既有之技術或知識，而為熟悉該項技術者所能輕易完
        成且未能增進功效時」，即新型若係「運用申請既有之
        技術或知識」，而「熟悉該項技術者所能輕易完成」，
        並且「未能增進功效」時，乃欠缺進步性，應不得授予
        新型專利，前揭臺北高等行政法院90年度訴字第1989號
        判決亦認：「在新型案件，要認定新型不具進步性，必
        須同時滿足三項構成要素，即『運用申請前既有之技術
        或知識』，『熟悉該項技術者所能輕易完成』，『未能
        增進功效』。．．．換言之，申請專利之新型，如果能
        產生某一新功效或具有增進新型之某種功效時，即應認
        為其具有進步性。」此並有前揭臺北高等行政法院90年
        度訴字第196號、90年度3460號、及89年度訴字第4006
        號等判決可資參照。
      7.尤有進者，系爭案係在技術發展空間有限之領域中，且
        具有顯著之進步，尤應視為具有進步性：按新型專利之
        發明高度要求顯小於發明專利，復按「發明」如係「在
        技術發展空間有限之領域中，如在技術上有微小的改進
        ，得視為具有『顯然的進步』」俱如前述，則在技術發
        展空間有限之領域中，對新型專利之要求，在改進的程
        度上自應要求更低，乃論理所當然。系爭案係關於崁燈
        、燈具結構之創作，其基本結構原件並不龐雜，但依被
        告網站資料所載，相關專利計有89件，自屬「技術發展
        空間有限之領域」，而在利用雙邊定位珠配合螺絲控制
        彈性體固定本體與發光體、本體與發光體能直上直下快
        速拆換、定位珠彈力可藉螺絲調整等方面，與習知技術
        相比已屬相當之改進，而非「微小之改進」，當具進步
        性。
      8.綜上論述，可知系爭案並未違反專利法第98條第2項關
        於進步性之規定，而被告及訴願決定機關未依法律、行
        政法院歷來見解、被告本身制頒之「專利審查基準」審
        查系爭案，被告及訴願決定機關所持系爭案特徵已揭露
        於各引證中之理由論據，當多有違誤，祈請鈞院鑑核，
        為諭知訴願決定及原處分均撤銷之判決，以維護原告權
        益。
    (二)被告主張：
      1.起訴理由第1項及第2項，為有關系爭案訴願決定書部分
        內容，及系爭案申請專利範圍主要特徵之敘述，先予陳
        明。
      2.針對起訴理由第3項及第4項所述：按判斷進步性時，准
        予將2件或2件以上不同之文獻之全部內容或其各該文獻
        之部分內容，或同一文獻之各不同部分內容相互組合；
        系爭案本體安裝於上蓋之方式，已揭示於引證一透光體
        安裝於燈罩體之方式，其定位珠彈性地卡扣於本體之定
        位槽而定位之結構，已揭示於引證二鋼珠彈性地卡扣於
        投射燈胴之凹槽孔而定位，引證二彈性體可經由設計技
        術提供適當之彈力，使引證二之鋼珠可藉由彈簧之彈力
        提供頂持力量，亦等同於系爭案以螺絲控制彈性體壓迫
        定位珠產生頂持力量；系爭案之元件及元件間之連結關
        係已被引證一及引證二所揭露；而其穿孔之入口端設有
        內螺孔可供螺絲螺入調整，亦係公知之技術；系爭案係
        將引證一、引證二複數個既有之構成要件組合而成，而
        能輕易組合引證一、引證二之技術內容，使燈具能被等
        效地穩固夾持之效果，系爭案係運用引證案一、二既有
        之技術或知識，而為熟習該項技術者所能輕易完成，且
        未能增進功效，難謂符合新型專利要件。
      3.綜上所述，被告原處分並無違法，敬請駁回原告之訴。
　　理  由
一、按凡對物品之形狀、構造或裝置之創作或改良，而可供產業
    上利用者，得依法申請取得新型專利，固為系爭案申請時專
    利法第97條暨第98條第1項所明定。惟其新型如係運用申請
    前既有之技術或知識，而為熟習該項技術者所能輕易完成且
    未能增進功效時，仍不得依法申請取得新型專利，復為同法
    第98條第2項所明定。
二、本件第00000000號「燈具結構改良」新型專利申請案，被告
    認系爭案之元件及元件間之連結關係已為84年3月1日公告之
    第00000000號「防脫落之嵌燈卡合結構」新型專利案（即引
    證一）及82年9月21日公告之第00000000號「崁燈結構之改
    進」新型專利案（即引證二）所揭露，且系爭案穿孔之入口
    端設有內螺孔可供螺絲螺入，亦係公知之技術；又引證一、
    二藉彈簧配合定位鋼珠卡掣投射燈胴，可快速拆換透光體及
    燈泡，結構簡單、定位鋼珠後端具有彈簧，使定位鋼珠能產
    生有效之頂持力量，及引證二彈性體可經由設計技術提供適
    當之彈力，使引證二之鋼珠可藉由彈簧之彈力提供頂持力量
    ，等同於系爭案以螺絲控制彈性體壓迫定位珠產生頂持力量
    ；故系爭案係運用引證一、二既有之技術或知識，而為熟習
    該項技術者所能輕易完成且未能增進功效，難謂符合新型專
    利要件，乃為系爭案應不予專利之處分。原告不服，依序提
    起訴願及行政訴訟；兩造之主張各如事實欄所載，其爭點厥
    為系爭案是否有違申請專利法第98條第2項之規定，不符新
    型專利之要件？
三、經查，系爭案係一種燈具結構改良，其係包括：一上蓋，該
    上蓋側壁之適當位置處開設一個以上之穿孔，該穿孔內置放
    定位珠及彈性體，該穿孔之入口端設有內螺孔，可供螺絲螺
    入；一發光體；以及一本體，為一套設於上蓋內之環體，該
    本體之外側環設一定位槽；上述乃利用上蓋之定位珠將本體
    之定位槽扣住，使發光體能被穩固夾持於上蓋與本體之間（
    見系爭案申請專利範圍第一項）。經核其本體安裝於上蓋之
    方式，已揭示於引證一透光體安裝於燈罩體之方式，其定位
    珠彈性地卡扣於本體之定位槽而定位之結構，已揭示於引證
    二鋼珠彈性地卡扣於投射燈胴之凹槽孔而定位，引證二彈性
    體可經由設計技術提供適當之彈力，使引證二之鋼珠可藉由
    彈簧之彈力提供頂持力量，亦等同於系爭案以螺絲控制彈性
    體壓迫定位珠產生頂持力量；系爭案之元件及元件間之連結
    關係已被引證一及二所揭露；而其穿孔之入口端設有內螺孔
    可供螺絲螺入，亦係公知之技術；故系爭案係運用引證一及
    二既有之技術或知識，而為熟習該項技術者所能輕易完成且
    未能增進功效，難謂符合新型專利要件。原告起訴意旨雖稱
    系爭案本體安裝於上蓋之方式（直上直下方式安裝）與引證
    案一透光體安裝於燈罩體之方式（旋轉方式安裝），兩者結
    構及技術內容明顯不同；又系爭案元件及元件間連結關係與
    引證二亦不相同；系爭案具有引證一、二未有之特徵及優點
    云云。惟按，判斷進步性時，准予將2件或2件以上不同之文
    獻之全部內容或其各該文獻之部分內容，或同一文獻之各不
    同部分內容相互組合；又新型專利權之範圍，以說明書所載
    之申請專利範圍為準，判斷其有無進步性亦應以申請專利範
    圍為比較基礎。查本件系爭案申請專利範圍所載之技術內容
    ，已完全被引證一、二所揭露，業如前述；原告上開所訴，
    乃分開引證一、二獨立與系爭案比較，或以系爭案申請專利
    範圍外之技術內容而為論述，自非可採。
四、綜上所述，系爭案確實有違申請時專利法第98條第2項之規
    定，不符新型專利之要件。從而，被告所為「本案應不予專
    利」之處分，洵無違誤，訴願決定予以維持，亦無不合。原
    告仍執前詞，訴請撤銷，為無理由，應予駁回。
據上論結，本件原告之訴為無理由，依行政訴訟法第98條第3項
前段，判決如主文。
中　　華　　民　　國　　93　　年　  12　　月　 22  　 日
                  第 一 庭 審 判 長 法  官  徐瑞晃
                                    法  官  蕭惠芳
                                    法  官  李得灶
右為正本係照原本作成。
如不服本判決，應於送達後20日內向本院提出上訴狀並表明上訴
理由，如於本判決宣示後送達前提起上訴者，應於判決送達後20
日內補提上訴理由書（須按他造人數附繕本）。
中　　華　　民　　國　　93　　年　  12　　月　 28  　 日
            　　　　　　　　　　    書記官  陳清容
